臺灣高等法院臺南分院刑事判決　　　　　九十一年度重上更(一)字第三一七號 Ｃ
　　　上　訴　人
　　　即　被　告　甲　○　○
　　　選任辯護人　蔡　進　欽　律師
右上訴人因違反貪污治罪條例等案件，不服臺灣臺南地方法院八十六年度訴字第一九
七三號中華民國八十九年一月六日第一審判決（起訴案號：臺灣臺南地方法院檢察署
八十五年度偵字第一三四五一號、八十六年度偵字第八三六六號、第九五二五號），
提起上訴，經最高法院發回，本院判決如左：
      主      文
原判決關於甲○○圖利部分撤銷。
甲○○共同公務員洩漏關於中華民國國防以外應秘密之文書，處有期徒刑壹年，緩刑
肆年。
      事      實
一、羅明正（已判決免刑確定）於民國（下同）八十四年二月間擔任台南縣大內鄉公
    所村幹事，負責辦理該鄉公所垃圾衛生掩埋場第一期工程（下稱衛生掩埋第一期
    工程）之招標及發包業務，為依據法令從事公務之人員。民國八十四年二月間，
    該鄉鄉長楊炳勳（已判決無罪確定）決定以「郵購領標」之方式領標並公告廠商
    自八十四年二月十四日起至二十一日止為領標期間，羅明正明知廠商以郵購領標
    之資料，應嚴守秘密，不得外洩。蔡明哲（另行審理）為承包該工程，乃請大內
    鄉鄉民代表甲○○前往向羅明正拿取郵購領標之廠商資料，羅明正竟受鄉民代表
    甲○○之要求，而與蔡明哲、甲○○三人基於單一之共同犯意之連絡，由羅明正
    於上開郵購領標期間內，陸續故意將屬國防以外應秘密之十五家郵購領標廠商名
    單、住址等文書洩漏提供予鄉民代表甲○○，甲○○取得上開資料後，於當天隨
    即又交予蔡明哲，使蔡明哲夥同甲○○得以每件標單新台幣（下同）三萬元之代
    價（俗稱搓圓仔湯），向領標廠商謝清祥、田振坤、吳峻毓、黃振利、董義廣、
    王俊傑、吳榮清、賴泰文、王英鐘、吳清泉及李明慧等人買回標單計十五件（甲
    ○○被訴違反公平交易法部分，業經原審判決無罪確定）。因蔡明哲未具甲級營
    造廠商之資格，乃向森榮營造有限公司（負責人楊榮宗）、佳榮營造有限公司（
    負責人黃振隆）、，弘田營造有限公司（負責人王進發）及建林營造有限公司（
    負責人鄭憲宗）等借牌領標，並參與該工程之投標，開標時因標單均已為蔡明哲
    所控制，再無其他廠商參與投標，順利由蔡明哲利用其借牌之森榮營造公司以差
    於底價十二萬元之三千四百四十八萬元得標。
四、案經法務部調查局台南縣調查站移送臺灣台南地方法院檢察署檢察官偵查起訴。
      理      由
一、訊據被告甲○○對於上開時、地受蔡明哲之託，先後向衛生掩埋第一期工程承辦
    人羅明正取得其職務上應嚴守秘密之領標廠商名單轉送蔡明哲，並幫忙勸退廠商
    一節，業據其在調查站訊問時及檢察官偵訊時坦白供稱：「在該工程公告一、二
    天，蔡明哲即打電話給我，要我設法向公所承辦人取得函購領標廠商名稱及地址
    並表示該工程其有意承攬．．．」、「．．我即到公所找該工程之承辦人羅明正
    要求渠按日提供函購領標廠商名稱、地址予我．．我在取得該資料後亦會於當日
    親自拿到六甲鄉龜仔港蔡明哲住處交付予蔡明哲」、「．．事後蔡明哲曾要求我
    協助勸收回大內鄉我所認識之領標廠商．．經我出面勸阻投標及收回標單之廠商
    有吳峻毓、黃振利、吳榮清、田振坤等四人」、「在蔡明哲要我出面協助設法取
    回投標單即授權給我，可以支付走路工三萬元」（詳偵字第八三六六號卷第五十
    一頁至五十六頁、九十四頁至九十六頁、一○五頁至一○七頁、一二二頁至一二
    四頁），核與羅明正稱：「該工程之招標領，標經鄉長楊炳勳指示，限制廠商只
    能以郵購方式領標，本公所於八十四年二月十四日至同年二月二十一日公告領標
    ，該期間共有十五家廠商投信前來領標。」「鄉長指示我領標廠商之名單提供給
    甲○○，：：，後來在該公告領標期間，：：，我陸續將當日郵購標函之廠商名
    單洩露給甲○○。」（詳偵字第八三六六號卷第七頁至八頁、一一六頁至一一七
    頁）及領標廠商謝清祥、田振坤、吳峻毓、黃振利、董義廣等人之供證情節相符
    ，事證甚為明確。
二、按政府採購法第二十九條第一項規定：「公開招標之招標文件應自公告日起至截
    止投標日或收件日止公開發，售發售時不得登記領標廠商之名稱。」第三十四條
    規定：「機關辦理採購，其招標文件於公告前應予保密。」查羅明正負責辦理該
    鄉公所衛生掩埋第一期工程之招標及發包業務，其所保管之廠商郵購領標之資料
    ，自係其職務上應守秘密之文件，不得外洩，竟與甲○○基於共同之犯意，故意
    將此屬國防以外應秘密之廠商名單、住址等文書洩漏提供予甲○○轉交蔡明哲，
    核其所為係犯刑法第一百三十二條第一項之洩漏國防以外應秘密罪。被告甲○○
    、蔡明哲雖非公務員，但與具有公務員之羅明正共同犯罪，依刑法第三十一條第
    一項規定，亦應論以共犯，被告洩漏祕密，惟未能證明其因而獲得利益，不該當
    政府採購法第八十九條第一項之要件，尚難論以該罪，併此明。
三、公訴人認被告另犯貪污治罪條例第六條第一項第四款之圖利罪嫌云云。惟按行為
    後法律有變更者，適用裁判時之法律。但裁判前之法律有利於行為人者，適用最
    有利於行為人之法律，刑法第二條規定甚明，查貪污治罪條例第六條第一項第四
    款已修正為「對於主管或監督之事務，明知違背法令，直接或間接圖自己或其他
    私人不法利益，因而獲得利益者」，以因而獲得利益為犯罪構成要件，本件查無
    證據證明被告甲○○因洩漏秘密而獲得利益，其圖利行為犯罪後法律修正為不處
    罰，本應為無罪之判決，因公訴人認此部分與判罪之洩漏關於中華民國國防以外
    應秘密之文書罪間，有方法結果之牽連關係，屬裁判上一罪，故不另為無罪之諭
    知。
四、原審對被告此部分予以論罪科刑，固非無見，惟查被告甲○○除共犯洩漏關於中
    華民國國防以外應秘密之文書罪外，並無共同圖利之犯行，原審竟以圖利罪論處
    ，尚有未洽。被告上訴意旨雖未指摘及此，惟原判決此部分既有可議，自屬無可
    維持，應由本院將原判決關於被告甲○○圖利部分撤銷改判，爰審酌被告其犯罪
    之動機、目的、手段、品行智識程度、犯罪後態度等一切情狀，量處有期徒刑壹
    年。又被告素行尚佳，前未曾受有期徒刑以上刑之宣告，有臺灣臺南地方法院檢
    察署刑案資料查註紀錄表、臺灣高等法院被告全國前案紀錄表附卷可按，姑念被
    告甲○○因不諳法令，而觸犯刑章，且犯罪後坦白承認，尚知悔悟，經此教訓後
    ，應知所警惕，信無再犯之虞，本院認所宣告之刑以暫不執行為適當，併予宣告
    緩刑肆年，以勵自新。
據上論斷，應依刑事訴訟法第三百六十九條第一項前段、第三百六十四條、第二百九
十九條第一項前段、刑法第二十八條、第一百三十二條第一項、第三十一條第一項、
第七十四條第一款，判決如主文。
本案經檢察官許仲瑩到庭執行職務。
中    華    民    國      九十一      年      九      月    二十五      日
                                  臺灣高等法院臺南分院刑事第四庭
                                      審判長法官  陳    義    仲
                                            法官  宋    明    蒼
                                            法官  楊    子    莊
右正本證明與原本無異。
檢察官如不服本判決，應於判決送達後十日內向本院提出上訴書。
被告不得上訴。
                                      法院書記官  王    全    龍
中    華    民    國      九十一      年      九      月      二十七    日
附錄法條：
刑法第一百三十二條第一項：公務員洩漏或交付關於中華民國國防以外應秘密之文書
                          、圖書、消息或物品者，處三年以下有期徒刑。
